【裁判字號】    97,上易,4
【裁判日期】    970716
【裁判案由】    妨害名譽
【裁判全文】
福建高等法院金門分院刑事判決           97年度上易字第4號
上  訴  人  福建金門地方法院檢察署檢察官
被      告  乙○○
            丙○○
上列上訴人因被告等妨害名譽案件，不服福建金門地方法院96年
度易字第51號，中華民國97年1 月30日及97年3月3日第一審判決
（起訴案號：福建金門地方法院檢察署96年度偵續字第6 號），
提起上訴，本院判決如下：
    主  文
原判決撤銷。
乙○○散布文字，指摘足以毀損他人名譽之事，處拘役伍拾日，
如易科罰金以新臺幣壹仟元折算壹日；減為拘役貳拾伍日，如易
科罰金以新臺幣壹仟元折算壹日。
丙○○散布文字，指摘足以毀損他人名譽之事，處拘役肆拾日，
如易科罰金以新臺幣壹仟元折算壹日；減為拘役貳拾日，如易科
罰金以新臺幣壹仟元折算壹日。緩刑貳年，並向金門縣金沙義消
中隊提供肆拾小時之義務勞務，緩刑期間付保護管束。
    事  實
一、乙○○為金門縣大同之家工友，竟意圖散布於眾，並基於妨
    害金門縣大同之家護士甲○○名譽之犯意，於民國96年4月7
    日下午5時3分許，在金門縣金湖鎮新市里武德新莊109 號其
    侄楊明知住處，向不知情之楊明知借用電腦登入電腦透過網
    際網路連結至金門縣政府留言板，先以「路人甲」名義，公
    然指摘「……貴家有一為張螞麗的護士每次送老人到醫院看
    病對老人態度不好……但是貴家張護士居然多次質疑醫師的
    專業一付以為自己很懂的樣子……張護士不要不懂裝懂而擾
    亂醫生正確診斷而延誤老人病情……公共場所說話的口氣很
    不禮貌陪老人看診急急躁躁一付沒耐性的樣子吾人真懷疑她
    是不是得了躁鬱症，吾人觀察張護士根本不適合當護士……
    這樣沒耐性的一位護士她會有愛心有耐心照顧大同之家那麼
    多的老人嗎？」等語，復承前犯意，藉「路人乙」名義，旋
    於同日下午5時5分許，在上開留言板回應稱「大同之家居然
    有這麼白目的護士？」接續公然侮辱甲○○，足以毀損甲○○之名譽。丙○○瀏覽上開網頁內容後，意圖散布於眾，並
    基於妨害他人名譽之犯意，於96年4月7日下午5 時54分許，
    在金門縣金湖鎮新湖里漁村53號住處內，利用電腦登入網際
    網路連結至金門縣政府留言板，以「路人丁」名義，以「你
    敢投訴，先給老人家吃安眠藥睡個3天3夜，你看如何？這位
    護士處事態度就是這樣，你惹不起懂嗎？後台硬得狠，還是
    低調點好……老人保重……」等語貼文公開回應，亦足使甲○○名譽受損。
二、案經被害人甲○○訴由金門縣警察局金寧警察所報請福建金
    門地方法院檢察署檢察官偵查起訴。
    理  由
一、檢察官職司追訴犯罪，就審判程序之訴訟構造言，檢察官係
    屬與被告相對立之當事人一方，偵查中對被告以外之人所為
    之偵查筆錄，或被告以外之人向檢察官所提之書面陳述，性
    質上均屬傳聞證據。自理論上言，如未予被告反對詰問、適
    當辯解之機會，一律准其為證據，似有違當事人進行主義之
    精神，對被告之防禦權亦有所妨礙；然而現階段刑事訴訟法
    規定檢察官代表國家偵查犯罪、實施公訴，必須對於被告之
    犯罪事實負舉證之責，依法其有訊問被告、證人及鑑定人之
    權，證人、鑑定人且須具結，而實務運作時，偵查中檢察官
    向被告以外之人所取得之陳述，原則上均能遵守法律規定，
    不致違法取供，其可信性極高，為兼顧理論與實務，乃於修
    正刑事訴訟法時，增列第159條 之1第2項，明定被告以外之
    人（含被害人、證人等）於偵查中向檢察官所為陳述，除顯
    有不可信之情況者外，得為證據。查本案證人楊明知、楊麗
    美及黃秀珠等於偵查中之證述內容，均無顯不可信之特別情
    形，且該等證人復均係具結後始行作證，有該等證人之結文
    在卷可稽，足資擔保應無編織誣陷被告之疑，從而揆諸前開
    法文及最高法院判決意旨，上開供述自有證據能力。
二、上開關於丙○○網路貼文之事實，業據被告丙○○坦承不諱
    ，核與證人黃秀珠偵查中之結證相符，並有上開網路留言板
    頁面列印紙本及中華電信數據通信分公司中區客服中心回覆
    單所附用戶名稱基本資料以及ＩＰ位址資料等存卷可資佐證
    ，應可信實。
三、訊據被告乙○○不諱於金門縣大同之家擔任工友，然堅決否
    認有何犯行，辯稱：上開路人甲、路人乙於網路留言板之貼
    文，均非伊所為云云。惟查：上開路人甲及路人乙之留言，
    依卷內上開網路留言板頁面列印紙本顯示，網頁自動登錄作
    者網路ＩＰ位址，均為「55.116.68. 155」，貼文時間分別
    為96年4月7日下午5時3分許及當日5時5分許。又網路ＩＰ位
    址「55.116.68.155」之用戶號碼為00000000 、用戶名稱為
    楊明知，亦有中華電信數據通信分公司中區客服中心回覆單
    在卷足稽，是以上開路人甲、乙之網路留言板貼文出自同一
    網址，均係利用楊明知之電腦上網留言，貼文時間緊接諸情
    ，至為灼然。復次，被告乙○○曾於96年4月7日至楊明知家
    中借用電腦，當日下午5 時許，楊明知住處有楊明知、楊麗
    美及被告乙○○在家，楊明知、楊麗美在一樓看電視，被告
    乙○○在二樓使用電腦等情，亦據證人楊明知及楊麗美於偵
    查中結證歷歷，互核相符，足證被告乙○○於96年4月7日下
    午5時3分許及當日5時5分許，接續利用楊明知之電腦登入網
    際網路，並連結至金門縣政府留言板，先後以路人甲、路人
    乙名義貼文無疑。至證人陳錦梨於原審雖明確證稱，其姐乙○○於96年4月7日下午5 時30分許後，方離開伊住處前往楊
    明知家借用電腦收信，離去前，於下午5 時許送走至伊住處
    拜訪乙○○之同學，接著煮飯用餐，用完晚餐於下午5 時30
    分後離開，並於下午6 時許返回伊住處，且表示曾看過時鐘
    確認無訛云云。第查：證人陳錦梨與被告乙○○間有姊妹關
    係，且不諱於作證前曾與被告乙○○就相關情節有所討論，
    已難輕信其證言無何左袒偏頗；矧其於97年2 月18日在原審
    作證，既能清晰憶及十月餘前即96年4月7日被告離去其住處
    前後之諸般細節，且說明看過時鐘，確認所述時序無誤，對
    於被告翌日即4月8日何時回到陳錦梨家中，卻含混其詞，答
    稱約於4、5時之間云云，兩者差異甚鉅，尤違常情，足見其
    證言及被告乙○○所辯，胥屬串飾卸責之詞，不足採信。
四、按，言論自由為人民之基本權利，憲法第11條有明文保障，
    國家應給予最大限度之維護，俾其實現自我、溝通意見、追
    求真理及監督各種政治或社會活動之功能得以發揮。惟為兼
    顧對個人名譽、隱私及公共利益之保護，法律尚非不得對言
    論自由依其傳播方式為合理之限制。刑法第310條第1項及第
    2 項針對以言詞或文字、圖畫而誹謗他人名譽者之誹謗罪規
    定，係為保護個人法益而設，以防止妨礙他人之自由權利，
    符合憲法第23條規定之意旨。至同條第3 項前段以對誹謗之
    事，能證明其為真實者不罰之規定，則係針對言論內容與事
    實相符者之保障，並藉以限定刑罰權之範圍，非謂指摘或傳
    述誹謗事項之行為人，必須自行證明其言論內容確屬真實，
    始能免於刑責。惟行為人雖不能證明言論內容為真實，但依
    其所提證據資料，認為行為人有相當理由確信其為真實者，
    即不能以誹謗罪之刑責相繩，亦不得以此項規定而免除檢察
    官或自訴人於訴訟程序中，依法應負行為人故意毀損他人名
    譽之舉證責任，或法院發現其為真實之義務。又刑法第 311
    條規定：「以善意發表言論，而有左列情形之一者，不罰：
    一、因自衛、自辯或保護合法之利益者。二、公務員因職務
    而報告者。三、對於可受公評之事，而為適當之評論者。四
    、對於中央及地方之會議或法院或公眾集會之記事，而為適
    當之載述者。」係法律就誹謗罪特設之阻卻違法事由，目的
    即在維護善意發表意見之自由，亦不生牴觸憲法問題，業據
    司法院大法官釋字第509 號解釋文及解釋理由書闡釋甚明。
    而所謂「言論」，在觀念上雖尚可區分為「事實陳述」及「
    意見表達」二者，並有認僅「事實陳述」始有真實與否之問
    題，「意見表達」或對於事物之「評論」，因屬個人主觀評
    價之表現，即無所謂真實與否可言，是以我國刑法第310 條
    誹謗罪所規範者，僅為「事實陳述」，不包括「意見表達」
    云云，固非無見。然而刑法第310條第1項所規範者，果侷限
    於「事實陳述」，「意見表達」當然不在刑法第310條第1項
    規定處罰之列，亦即無該當於誹謗罪構成要件之餘地，刑法
    豈需贅列第311條第3款特別規定以阻卻其違法？況且，徵諸
    實際，「事實陳述」及「意見表達」時有混雜夾敘之情形發
    生，難期涇渭分明，倘行為人基於事實而為之評論足以貶損
    他人之社會評價而侵害他人名譽，於權衡言論自由之保障與
    個人名譽之維護間，仍不得不兼慮事實之真偽及評論之當否
    。從而行為人若非以善意發表言論，對於可受公評之事而為
    顯不適當之評論，或如基於明知不實或故意捏造之事實而為
    「意見表達」，即未可概以「意見表達」無真偽可言，遽認
    無依刑法第310條第1項規定相繩之餘地。
五、查被告乙○○於不特定人均得瀏覽閱讀之金門縣政府網路留
    言版上之貼文，與金門縣大同之家老人服務品質有關，固難
    謂非可受公平之事項，然細繹其內容，96年4月7日下午5時3
    分許之貼文，實為被告乙○○以「張螞麗」護士影射服務於
    金門縣大同之家護士甲○○，指摘其對老人之態度不佳、會
    質疑醫師之專業、擾亂醫診而延誤病情、陪伴老人看病態度
    急躁沒耐性、是不是罹患躁鬱症，並評斷其根本不適合擔任
    護士，乃針對甲○○護士所為之負面評論，而就該負面評論
    所憑藉之事實，如對老人之態度不佳、會質疑醫師專業、延
    誤病情等，俱未見被告乙○○提供任何證據資料，以證明有
    相當理由確信其為真實，亦未就所誹謗之事為真實，或以善
    意發表言論，舉證以供調查；而所述事實及評論或貶抑甲○○護士之工作表現，或指涉甲○○護士罹患精神疾病，或否
    定甲○○擔任護士之資格，足以毀損甲○○護士在社會上人
    格地位之評價，此為具有通常知識經驗之一般人所通曉且無
    可置疑而顯著者，縱檢察官未有所舉證，亦無礙於事實之認
    定。詎被告乙○○緊接於二分鐘後即當日下午5時5分許，以
    回應之形式再度公然貼文指稱「大同之家居然有這麼白目的
    護士？」對照上文以觀，不啻直接詈罵甲○○護士自以為是
    、令人討厭、令人不屑，要已該當於公然侮辱之構成要件，
    並徵被告乙○○在不特定人得瀏覽閱讀之網路留言板上接續
    貼文，係基於妨害名譽之犯意而為，並具散布於眾之意圖。
    至被告丙○○上開貼文內容無非傳述及指摘甲○○護士獲有
    力人士支持，具不吝殃及無辜以為拮抗之傾向，顯亦屬足以
    毀損甲○○護士名譽之論述甚明。綜上，本案事證明確，被
    告等犯行均堪予認定，應依法論科。
六、核被告乙○○所為，係犯刑法第309條第1項公然侮辱罪及刑
    法第310第2項加重誹謗罪。被告丙○○所為，係犯刑法第31
    0第2項加重誹謗罪。被告乙○○所犯上開二罪名，係基於妨
    害他人名譽之單一犯意及行為接續為之，乃一行為觸犯二罪
    名，屬想像競合犯，應依刑法第55條前段規定，從一較重之
    加重誹謗罪處斷。原審就被告乙○○部分，未詳為研求，遽
    為被告無罪之諭知，非無未洽。原審就被告丙○○部分，以
    事證明確，論罪科刑，固非無見；惟科刑應行審酌之事項，
    非屬犯罪構成要件之事實者，雖以經自由證明為已足，然所
    謂自由證明，僅指調查方式不受嚴格限制而已，其關於上揭
    科刑審酌裁量事項之認定，仍應與卷存證據相合，始屬適法
    。原判決關於量刑之理由，謂被告丙○○犯後曾多次找被害
    人欲尋求和解，卻因為被害人已遷居台灣而未果云云，顯與
    被害人仍在金門縣大同之家服務，並在金門居住，未遷回台
    灣之事實不符，遍閱全案卷證，亦未見有何關於被害人已遷
    居台灣，被告丙○○因而尋求和解未果之證據資料，原判決
    科刑竟審酌被告丙○○犯後曾多次找被害人欲尋求和解，卻
    因為被害人已遷居台灣而未果，顯與卷存資料不合，殊屬無
    據。檢察官上訴意旨指摘原判決不當，為有理由，應由本院
    將原判決撤銷改判。
七、爰審酌被告乙○○及丙○○恣意公然以文字指摘足以毀損他
    人名譽之事，態度輕率，顯乏尊重他人人格權益之觀念，甚
    為可訾，應予非難，兼衡被告等智識程度、與被害人之關係
    、所受刺激、所用手段、所生危害，及被告乙○○於犯罪後
    猶飾詞狡辯，否認犯罪，未見悔意，態度不佳，被告丙○○
    犯後坦承犯行，態度良好等一切情狀，分別量處如主文所示
    之刑，並諭知易科罰金之折算標準。被告等犯罪時間於96年
    4 月24日以前，合於減刑條件，應減其刑期2分之1，並就減
    得之刑，諭知易科罰金之折算標準。又被告丙○○前未曾因
    故意犯罪受有期徒刑以上刑之宣告，有臺灣高等法院被告前
    案紀錄表存卷可按，其自承於金門縣金沙義消中隊擔任義消
    多年，熱心參與公益，於本院審理時陳明願償付被害人新台
    幣三萬元，並登報道歉，然因賠償金額不符被害人期待而尚
    未達成和解，尚非無悛悔之忱，歷此教訓，應知所警惕而無
    再犯之虞，本院認前開對其宣告之刑，以暫不執行為適當，
    併予宣告緩刑2年，以啟自新，併依刑法第74 條第2項第5款
    規定，宣告其於緩刑期間內，向金門縣金沙義消中隊提供40
    小時之義務勞務，並依刑法第93條第1項第2款之規定，諭知
    其應於緩刑期間付保護管束，期知所戒慎，並養成守法之觀
    念。
據上論結，應依刑事訴訟法第369條第1項前段、第364條、第299
條第1 項前段，刑法第309條第1項、第310條第2項、第55條前段
、第41條1 項前段，第74條第1項第1款、第2項第5款、第93條第
1項第2款，刑法施行法第1條之1，中華民國96年罪犯減刑條例第
2條第1項第3款、第7條、第9條，判決如主文。
本案經檢察官李叔芬到庭執行職務。
中    華    民    國    97    年     7    月    16    日
                  刑事庭審判長法  官  林勤純
                              法  官  徐福晉
                              法  官  蔡新毅
以上正本證明與原本無異。
不得上訴。
                              書記官  李麗鳳
中    華    民    國    97    年     7    月    18    日
※附錄本案論罪科刑主要法條全文
中華民國刑法第310條
意圖散布於眾，而指摘或傳述足以毀損他人名譽之事者，為誹謗
罪，處 1 年以下有期徒刑、拘役或 5 百元以下罰金。
散布文字、圖畫犯前項之罪者，處2年以下有期徒刑、拘役或1千
元以下罰金。
對於所誹謗之事，能證明其為真實者，不罰。但涉於私德而與公
共利益無關者，不在此限。


司法院資訊處製作；財團法人民間司法改革基金會備份。
